【裁判字號】    89,上易,2144
【裁判日期】    891103
【裁判案由】    證券交易法等
【裁判全文】
臺灣高等法院高雄分院刑事判決                  八十九年度上易字第二一四四號
    上  訴  人
    即  被  告  甲○○
                乙○○
    共      同
    選任辯護人  柯尊仁
                涂啟夫
                鄭惠蓉
右上訴人因違反證券交易法等案件，不服臺灣澎湖地方法院八十九年度易字第一九號
號中華民國八十九年十一月三日第一審判決（聲請簡易判決處刑案號：臺灣澎湖地方
法院檢察署八十八年度偵字第六九二號、八十九年度偵字第二五號，經原審依通常程
序判決），提起上訴，本院判決如左：
      主  文
上訴駁回。
      事  實
一、甲○○係民國八十六年七月二日，中信證券股份有限公司受讓見元證券股份有限
    公司（以下簡稱見元證券）所成立中信證券股份有限公司基隆分公司（以下將該
    分公司簡稱中信證券）之經理，其為維繫業績，明知擔任設在澎湖縣馬公市○○
    路五一號三樓台澎資訊有限公司（以下簡稱台澎公司）之負責人蘇鄭美月（已判
    處罪刑確定）在上址裝置視訊設備供民眾觀看股票行情，從事代客向見元證券開
    戶、掛單買賣股票等業務，並向見元證券收取介紹客戶買賣股票之佣金，係經營
    登記範圍以外之證券業務，竟仍與之約定以所介紹客戶成交總額萬分之四點五比
    率作為報酬，而基於共同犯意聯絡，續由蘇鄭美月及所雇員工以台澎公司名義代
    澎湖地區客戶下單，由中信證券營業員劉聰梅負責接單，甲○○則每四個月結算
    蘇鄭美月客戶成交總額後，基於逃避日後查緝之動機，將應給付蘇鄭美月之報酬
    ，自公司帳戶領出，再透過不知情之十數名公司員工及其岳母翁含笑等人頭帳戶
    ，輾轉匯入楊馮素清帳戶內，另由蘇鄭美月經知情共謀之台澎公司股東許坤山帳
    戶間接取得，而共同使台澎公司經營登記範圍以外之證券業務。又於八十七年一
    、二月間，因劉聰梅欲自中信證券離職，甲○○乃指示有犯意聯絡之業務員乙○
    ○接替劉聰梅，受理蘇鄭美月及所雇員工以台澎公司名義代客戶掛單從事證券業
    務等事宜，相關交易流程則均沿用以往方式。至八十八年九月三十日，法務部調
    查局澎湖縣調查站搜索台澎公司，而循線查獲上情，並扣得台澎公司所有客戶資
    料、交割憑單、成交報表、掛單錄音帶等資料。
二、案經法務部調查局澎湖縣調查站移送臺灣澎湖地方法院檢察署檢察官聲請簡易判
    決處刑。
      理  由
一、右揭事實，業據上訴人即被告甲○○、乙○○於本院審理中坦承不諱。次查，台
    澎公司於七十九年三月十二日核准設立後，即設置視訊設備供澎湖地區民眾觀看
    股市行情，並代客戶向見元證券開戶、掛單買賣股票，從事登記範圍以外業務之
    事實，除據同案被告蘇鄭美月坦白承認外，並經證人即台澎公司客戶郭光泰證述
    在卷，且有台澎公司營利事業登記證、公司登記資料在卷足憑。嗣中信證券於八
    十六年七月二日合併見元證券後，同案被告蘇鄭美月曾與被告甲○○電話聯絡，
    二人談妥台澎公司報酬比率後，仍繼續前開業務，並先後由劉聰梅及被告乙○○
    等二名營業員負責澎湖地區客戶一節，亦經同案被告蘇鄭美月供承在卷，且有扣
    案中信證券與台澎公司往來資料可稽，又有財政部證券暨期貨交易管理委員會函
    覆之相關證券公司合併、營業員任職資料在卷可憑。而中信證券交予台澎公司之
    報酬，係由被告甲○○從中信證券自有資金帳戶領出後，經公司員工及被告甲○
    ○親戚（岳母）翁江笑帳戶匯給楊馮素清再轉由蘇鄭美月取得等情，並經同案被
    告蘇鄭美月、被告甲○○及證人楊馮素清陳述明確，且經原審調閱相關金融機構
    往來資料查證屬實。另依據上開金融機構往來資料所示，被告甲○○匯出前述各
    筆報酬時，係輾轉以不同數額透過多人帳戶為之，以原審所查得八十七年四月份
    款項為例，甲○○欲匯出之一百三十七萬七千七百五十元款項，係自中信證券開
    立於中國信託商業銀行基隆分行（下稱中信銀）帳戶中，分二筆分別為八十九萬
    四千七百元、四十八萬二千八百五十元之金額領出，並分散十五筆，零星存入案
    外人中信證券員工董懿瑩等十五人在中信銀之帳戶，再由董懿瑩等十五人領出所
    存入之同額金錢，而分三筆分別為八萬七千三百二十元、九萬五千元、一百十九
    萬五千二百三十元（合計即為一百三十七萬七千七百五十元）之金額，以金融卡
    或現金轉帳至翁江笑在中信銀）帳戶內，又以翁江笑名義匯出九十六萬五千四百
    元至楊馮素清帳戶，其間四十餘萬元之差額雖無從得知被告甲○○基於何種原因
    取得，惟被告甲○○透過多數不同金額、帳戶之匯款，欲規避日後犯罪偵審機關
    之查緝一節，至為灼然。則被告甲○○、乙○○於本院審理中之自白，核與事實
    相符。至證人劉聰梅證稱不知道蘇鄭美月等代客下單云云，然衡之劉聰梅當時身
    分為負責蘇鄭美月所招攬客戶之營業員，倘其證稱曾接受蘇鄭美月等代客下單一
    節，即屬違背法律規定，而可能遭受刑事追訴處罰，是其出於畏罪之情而為前開
    供述，與相關事證及被告乙○○所言不符，不能採信，其擔任營業員期間，曾與
    蘇鄭美月等基於意思聯絡而受理代客下單一事，已堪認定。而案外人許坤山不僅
    為台澎公司股東，中信證券所匯報酬又經由其帳戶進出，則許坤山本於自己犯罪
    之意思，與蘇鄭美月有犯意聯絡而由蘇鄭美月以台澎公司名義經營證券業務，許
    坤山從中獲取投資利益一節，亦堪認定。此外，證人楊馮素清僅擔任蘇鄭美月取
    款之中間人，蘇鄭美月以台澎公司名義所僱用之員工則係單純受雇請領薪資，均
    無證據足證其等就本案構成要件行為與蘇鄭美月有犯意聯絡，尚難認有本件之共
    犯關係。再按刑法第一條所定罪刑法定主義，係限制刑法之解釋，不得超出法條
    文字所容許之範圍，而僅得以法律條文之可能文意，包括文字之自然意義、文字
    間之相關意義、及貫穿全部文字之整條意義，作為解釋刑法條文之最大界線。本
    件被告等所涉證券交易法第四十四條第一項非證券商不得經營證券業務之規定，
    依照同法第十五條第三款之立法解釋，應指非證券商不得經營有價證券買買之居
    間及行紀業務而言，而法律所定之「有價證券買賣之居間」，包含「有價證券買
    賣契約之居間契約」、「以達成有價證券買賣為目的所為之居間契約」、甚或「
    有價證券買賣過程中所涉及之居間契約」等可能之文義解釋。就全案蘇鄭美月等
    代客買賣股票之流程觀之，法律上之評價應為：蘇鄭美月以台澎公司名義，立於
    居間人之地位，向中信證券報告客戶買賣有價證券之機會，由中信證券與客戶成
    立行紀契約後，透過集中市場完成有價證券買賣，蘇鄭美月等則因居間報告該次
    訂約之機會並因有價證券買賣之成交，而自中信證券獲取報酬。是蘇鄭美月等所
    為，乃達成有價證券買賣為目的所為之居間行為，依據前述法律文義範疇內之可
    能解釋，自屬從事證券業務，且據此解釋，亦無被告之選任辯護人為被告所辯違
    反罪刑法定主義之情形。況且，參諸證券交易法第四十四條立法目的，端在使主
    管機關得以直接控管證券商與投資人間之市場行為，防杜無關人員介入有價證券
    買賣過程而危及投資市場，因此，居間人縱然代客戶透過合法證券商買賣有價證
    券，居間人仍屬不當介入有價證券買賣過程，依照法律目的解釋，亦應為同一認
    定。準此，就被告蘇鄭美月等代客掛單買賣股票獲取報酬之行為，自有違證券交
    易法第四十四條第一項規定，被告之選任辯護人為被告所辯並無不法云云，自無
    可採。至於蘇鄭美月等單純招攬客戶由客戶自行掛單買賣股票之情形，蘇鄭美月
    等獲取報酬單純係因介紹客戶而來，此部份行為即非從事證券業務，而無違背前
    開規定之可言。又被告甲○○、乙○○二人之證券商營業員身分，不過是授與二
    人為中信證券從事證券業務之資格而已，非謂二人可參與非證券商從事證券業務
    之行為。就本件蘇鄭美月以台澎公司名義經營證券業務過程觀之，正犯蘇鄭美月
    以報告有價證券之買賣機會而獲取報酬，被告乙○○、甲○○則分別擔任蘇鄭美
    月報告股票買賣機會、取得報酬之媒介。因此，被告甲○○、乙○○所為，均係
    在與正犯蘇鄭美月犯意聯絡下，所為有價證券買賣之居間行為之一部之構成要件
    行為。從而，本件犯罪構成要件該當之行為既為蘇鄭美月以台澎公司名義經營證
    券業務一事，並非中信證券正常經營證券業務之行為，則被告甲○○、乙○○參
    與其中，當屬共同正犯。綜上所述，本件事證明確，被告等犯行均堪認定
二、查證券交易法第一百七十五條於八十九年七月十九日修正施行，有關違反證券交
    易法第四十四條第一項規定之處罰業已加重，比較新舊法結果，以修正前之舊法
    對被告較為有利，依據刑法第二條第一項但書規定，應適用被告行為時之舊法。
    核被告所為，均係違反公司法第十五條第一項、八十九年七月十九日修正前證券
    交易法第四十四條第一項規定，俱應依公司法第十五條第三項、修正前證券交易
    法第一百七十五條論處。被告二人與蘇鄭美月及劉聰梅、許坤山間違反證券交易
    法、公司法等犯行，彼此間有共謀關係或有直接、間接之犯意聯絡，又有行為分
    擔，依據司法院大法官會議釋字第一Ｏ九號解釋意旨及刑法第二十八條規定，均
    屬共同正犯。又被告三人既然已從事上開二項罪名之構成要件行為，而依共同正
    犯論擬，則其等利用不知情台澎公司員工之行為，不再論以間接正犯（最高法院
    八十七年台上字第二九三六號判決要旨參照）。再被告等違反上開公司法、證券
    交易法犯行，均為同一業務行為觸犯數罪名，屬想像競合犯，皆應從一重之違反
    證券交易法罪名論處。另公訴意旨認定被告等人均自八十六年八月間起共同為本
    件犯行，經審酌卷附被告等到職日期等相關資料，就此部份事實有不同認定，惟
    該部分出入尚不妨礙本件包括一罪之起訴效力，附此敘明。
三、原審引依修正前證券交易法第一百七十五條，公司法第十五條第三項，刑法第十
    一條前段、第二條第一項後段、第二十八條、第三十一條第一項、第五十五條、
    第四十二條第二項，罰金罰鍰提高標準條例第二條，爰審酌本件為長時間、結構
    性、大規模之犯罪行為，被告等人在彼此犯意聯絡之下，利用台澎公司名義設置
    七線電話並雇請四名員工，從事每月數億元以上之代客開戶、代客掛單等業務，
    介入一般客戶與證券商間直接往來之正常買賣股票流程，造成台澎公司內部人員
    有代客從事證券賣賣、擅自使用客戶帳戶炒作股價、甚而挪用客戶有價證券及存
    款存摺、捲款潛逃等機會，嚴重危及證券市場秩序，倘交易過程中實際發生糾紛
    ，證券主管機關無從透過對中信證券之控管而有所規制，澎湖地區投資大眾亦僅
    能對資本額一百萬元之台澎公司求償，中信證券卻得以置身事外，被告所為，已
    形成證券交易法所不能容許之風險，顯與證券交易法第一條所定健全證券市場、
    保障投資之立法目的發生莫大衝突，自不能以未發生實際損害為由，對被告等人
    率予從輕處斷。原審並考量被告乙○○為中信證券營業員，以現今社會上工作自
    由化之程度、尋找職業之難易度言之，其應有拒絕甲○○違法交付澎湖地區客戶
    之能力，但果真如此，就其工作內容、職場關係、薪資結構而言，心中必有相當
    掙扎，是其未能拒絕而為本件犯行，尚有足堪憫恕之處，且法務部調查局澎湖縣
    調查站於八十八年九月三十日搜索澎湖地區經營類似業務之馬公、大協、長紅、
    台澎等公司後，相關證券公司涉案情形類似之營業員多人，因犯罪情節輕微，多
    經檢察官職權不起訴處分或經原審法院為免刑判決（台灣高雄地方法院檢察署八
    十九年度偵字第五五五四號、台灣澎湖地方法院檢察署八十九年度偵字第五三號
    、本院八十九年易字第六三號），就刑罰之公平性言之，被告乙○○在本件原有
    諭知免刑判決之空間，但上開經不起訴或免刑之營業員，多於案發後坦承犯行並
    配合刑事訴訟程序之進行，反之，本件被告乙○○卻多次意圖誤導全案事實之認
    定，並受被告甲○○之唆使屢為不實陳述，毫無面對審判程序之誠意，相較之下
    ，自無與前述營業員等相比擬之餘地，若仍予免刑判決，不啻是容認乙○○於違
    背法律後，再次輕忽法定偵、審程序，故審酌其犯罪情節後，對之從輕量處罰金
    伍萬元之罰金刑，並諭知易服勞役之折算標準；至被告甲○○於接任中信證券經
    理之初，為維繫業績，延續既有見元證券作業方式而參與犯行，或有可資寬待之
    處，但其日後未能回歸法律所定交易流程，促使澎湖地區客戶股票交易正常化，
    而坐視蘇鄭美月繼續以此營利，且從中主導並撮合安排營業員之交接事宜，甚而
    以十數餘人之存款帳戶作為其隱匿金錢流向之犯罪手法，試圖規避日後犯罪偵審
    機關之查緝，可見其執意違反法律規定，主觀上法敵對意識之強韌，嗣於全案破
    獲後，甲○○復推稱一切構成要件事實均為蘇鄭美月與屬下營業員乙○○所為，
    並供稱不認識蘇鄭美月云云，欲使下屬成為代罪羔羊，足認其為脫罪，根本無視
    他人之人格尊嚴，迄至本案原審審理中，甲○○又挾其上司之地位，唆使乙○○
    將犯行一肩扛起，使乙○○多次為不利於己、有利於甲○○之供詞，其蔑視法律
    制度之態度，可見一般，再者，甲○○為中信證券之經理，本有維持市場正常交
    易秩序之責任，卻經年違背上開職責，不依法開發客戶，勾結其所不能掌握之蘇
    鄭美月在澎湖地區直接與投資大眾往來，導致上述證券交易法所不能容許之風險
    持續嚴重發生，罪責自屬重大，故認為以罰金足以替代之刑罰，均不足以衡平其
    所造成法益之損害，因而量處有期徒刑捌月，併科罰金伍萬元，並諭知罰金易服
    勞役之折算標準。另扣案之股票交易資料多屬中信證券寄送或傳真而來，其上有
    「台澎」等字樣，而扣案客戶資料、錄音帶等物品，含有七十九年以來台澎公司
    招攬客戶之記載，顯係同案被告蘇鄭美月接任台澎公司負責人前即以存在，均應
    屬台澎公司因營業所有之物品，是同案被告蘇鄭美月自稱為其所有，尚有未合。
    該等物品既非違禁物，又非被告所有之物品，即不能宣告沒收。核其認事用法，
    並無違誤，量刑亦稱允當。被告甲○○、乙○○上訴意旨，均認原審判決量刑過
    重云云。查被告等所犯係法定本刑二年以下有期徒刑、拘役或科或併科十五萬元
    以下罰金之罪，原審量處被告乙○○罰金伍萬元，係屬低度之刑，量處被告甲○
    ○有期徒刑捌月，併科罰金伍萬元，係屬中度之刑，並無過重之嫌，被告等上訴
    任意指摘原判決不當，均無理由，應予駁回。
據上論結，應依刑事訴訟法第三百六十八條，判決如主文。
本案經檢察官張其主到庭執行職務。
中    華    民    國      九十      年       二       月      十四      日
                              臺灣高等法院高雄分院刑事第五庭
                                  審判長法官  吳水木
                                        法官  陳朱貴
                                        法官  洪慶鐘
右正本證明與原本無異。
不得上訴。
                                      書記官  陳武悅
中    華    民    國      九十      年       二       月      十五      日
附錄：本判決論罪科刑法條：
證券交易法第一百七十五條：
違反第十八條第一項、第二十二條、第四十三條第一項、第四十三條之一第二項、第
四十四條第一項至第三項、第六十條第一項、第六十二條第一項、第九十三條、第九
十六條至第九十八條、第一百十六條、第一百二十條、第一百五十七條之一第一項或
第一百六十條之規定者，處二年以下有期徒刑、拘役或科或併科十五萬元以下罰金。
公司法第十五條第三項：
公司負責人違反前二項規定時，各處一年以下有期徒刑、拘役或科或併科新台幣十五
萬元以下罰金，並賠償公司因此所受之損害。
                                                                        Ｋ


司法院資訊處製作；財團法人民間司法改革基金會備份。
